【裁判字號】    88,易,2299
【裁判日期】    891218
【裁判案由】    背信
【裁判全文】
臺灣臺南地方法院刑事判決                        八十八年度易字第二二九九號
    公  訴  人  臺灣台南地方法院檢察署檢察官
    被      告  己○○
    選任辯護人  林國明
                王成彬
    被      告  丁○○
    選任辯護人  蘇新竹
    被      告  丑○○
    選任辯護人  黃正彥
                黃雅萍
    被      告  卯○○
    選任辯護人  王奕棋
    被      告  辛○○
    選任辯護人  許安德利
                許世
    被      告  庚○○
                甲○○
                壬○○
                子○○
                寅○○
    右五人共同
    選任辯護人  陳昆和
右列被告因背信案件，經檢察官提起公訴（八十八年度偵字第一號），本院判決如左
：
    主  文
己○○、丁○○、丑○○、卯○○共同為他人處理事務，意圖為第三人不法之利益，
而為違背其任務之行為，致生損害於本人之財產，己○○處有期徒刑貳年陸月，丁○○、卯○○各處有期徒刑貳年貳月，丑○○處有期徒刑壹年拾月。
辛○○、庚○○、甲○○、壬○○、子○○、寅○○均無罪。
    事  實
一、己○○原為臺南市第五信用合作社（下稱臺南五信）理事兼總經理，於民國八十
    六年一月二十二日辦理退休，任職期間綜理合作社業務；丁○○原為該社放款部
    審查一組組長，於八十七年四月一日離職，任職期間負責合作社貸款案之徵信、
    查估擔保品價值及複審等業務；丑○○則為該社東寧分社（下稱臺南五信東寧分
    社）經理，綜理該分社業務。卯○○為臺南五信東寧分社業務部徵信員，負責該
    分社貸款案之徵信、查估擔保品價值、製作不動產鑑定報告表等業務。渠四人分
    係受上開信用合作社或分社委任處理事務之人。渠等明知辦理客戶抵押貸款時，
    須依該社放款擔保物估價辦法覈實為之，竟於八十三年五月間受理辛○○提供其
    位在臺北市○○區○○段一小段四五四地號土地、門牌號碼臺北市大同區○○○
    路二０五號地下樓及一、二樓房地及位在臺北市○○區○○段三小段二０二號保
    護區內土地為擔保，由甲○○、子○○、壬○○、寅○○（原借款人林金美，因
    辛○○徵得寅○○同意，乃撤回林金美為借款人，而改以寅○○代替林金美為借
    款人，並獲臺南五信於八十三年五月十七日第九次放款審核委員會通過寅○○變
    更借款人名義案）為借款人，分別申貸六千萬元、八千萬元、八千萬元、八千萬
    元乙案時，共同基於意圖為渠等不法利益之犯意聯絡，有下列違背任務之分擔行
    為：
(一)、卯○○、丁○○至現場查估後，明知當時臺北市○○區○○段一小段四五四地
      號、門牌號碼臺北市大同區○○○路二０五號地下樓及一、二樓房地之市價僅
      新台幣（以下同）一億七千七百九十三萬九千元，臺北市○○區○○段三小段
      二０二號保護區土地之市價則僅值四千六百零萬五萬五千二百六十二元，合計
      總值僅為二億二千三百九十九萬四千二百六十二元，二人竟共同基於行使業務
      登載不實文書之概括犯意，推由卯○○於八十三年五月三日在其業務上作成之
      不動產鑑定報告表上，故意高估，虛偽填載上開臺北市○○區○○段一小段四
      五四地號之總值為二億零一百七十萬一千零八十九元，放款值（案係依該合作
      社放款擔保物估價辦法所定公式算得）為九千四百三十九萬六千一百零九元，
      臺北市大同區○○○路二０五號地下樓及一、二樓房地之總值（含折扣率七倍
      ）為一億一千九百五十二萬三千三百九十七元，放款值為九千五百六十一萬八
      千七百十七元，二者合計放款極度為一億九千萬元，並在另一份不動產鑑定報
      告表上，亦虛偽填載臺北市○○區○○段三小段二０二號保護區土地之總值為
      二億九千六百零一萬七千九百二十元，放款值為一億一千二百零五萬六千零八
      十元，放款極度為一億一千萬元，持交該社八十三年五月三日第八放款審查委
      員會審查，並推由丁○○於出席說明時，偽稱：上開房地市價合計約五億五千
      萬元，債權確保應無問題云云，使不知情之該參與該次放審會之委員失察，決
      議准予按前開申請借款金額如數核貸，總計貸予三億元，足以生損害於該社。
(二)、嗣因該第八次放審會審查時該社協理丙○○質疑麗山段土地屬保護區不宜作為
      擔保品之鑑估標的，卯○○、丁○○已知上開麗山段土地係保護區內土地，因
      當時財政部所實施選擇性信用管制措施，不得列入估價，竟為遂背信犯行，未
      重新祇就玉泉段土地、建物按實估價，並降低放款值，復推由卯○○重新製作
      肆份不動產鑑定報告表，於每份報告表內虛偽填載上開臺北市○○區○○段一
      小段四五四地號之總值為二億零一百七十萬一千零八十九元，放款值為為九千
      四百三十九萬六千一百零九元，臺北市大同區○○○路二０五號地下樓及一、
      二樓房地之總值（含折扣率十五‧五倍）為二億六千四百六十五萬八千九百五
      十元，放款值為二億一千一百七十二萬七千一百六十元（亦即將麗山段土地之
      放款極值灌入上開玉泉段，將該建物折扣率由七倍調高為十五‧五倍），放款
      極度合計為三億元，卯○○於製作前，並請示丑○○，丑○○此時知悉其高估
      情事，竟未要求其按實重估，仍表同意。嗣並由卯○○於製成後持交不知情之
      徵信股長王俊傑、放款股長吳振長、經理丙○○蓋章同意，由丑○○予以蓋章
      認可。而己○○收到該表時，亦知悉高估情事，竟予以默許，未予阻止，故意
      於送放審會前，不予批示，即轉送交八十九年五月二十日放款審查審委員會審
      查，再推由丁○○於出席說明時，仍偽稱：上開房地市價合計仍約值五億五千
      萬元，債權確保應無問題云云，使不知情之該參與該次放審會之委員亦失察，
      為維持原核貸金額之決議，總計仍貸予三億元，足以生損害於該社，再推由己○○於翌日在上開文件補蓋章核可。
(三)、該次放審會通過後，己○○等四人即利用不知情之放款人員開立放款支出傳票
      ，於八十三年五月二十三日分別放款八千萬元予寅○○、子○○，放款三千萬
      元予甲○○，於翌日再放款三千萬元予甲○○。另於同年月十六日則先放款八
      千萬元予壬○○。嗣辛○○等五人於借款到期日八十四年五月二十三日無法償
      還本金，復於八十四年九月二十五日起停止繳息，上開借款遂為臺南五信於八
      十五年二月七日列為催收款項，並查封拍賣辛○○所提供之不動產，其中臺北
      市○○區○○段保護區土地經台灣士林地方法院民事執行處（八十五年度執字
      第六七二一號）以底價八千九百七十八萬元拍賣因變現及市場交易價值低，均
      無人應買而連續流標多次。另臺北市○○區○○段房、地，經同院民事執行處
      於八十五年十一月間，以底價一億八千四百萬元拍賣（八十五年度執字第四四
      九八號），由臺南五信即以二億二千九百萬元標購上開房、地，經法院分配二
      億一千零七十五萬三千九百二十六元給臺南五信，其餘債權原本及利息尚欠一
      億三千七百五十九萬三千二百五十三元（起訴書誤為八千九百餘萬元），仍列
      為催收款項，無力償還，致生損害於臺南五信。
二、案經法務部調查局臺南市調查站報請台灣台南地方法院檢察署檢察官偵查起訴。
      理  由
甲、有罪部分：
一、訊據被告己○○、丁○○、卯○○、丑○○均矢口有右開背信及行使業務登載不
    實文書犯行犯行，被告己○○辯稱：伊於放審會開會前，完全未接觸卯○○所製
    作之不動產鑑定報告表，伊是在放審會通過後翌日才收到該資料，才在上面蓋章
    補足程序，伊在放審會開會時有質疑擔保品有無四億六千萬元之價值，但是其他
    委員不理睬，仍照案通過，伊未默許該放審案通過云云；被告丁○○辯稱：辛○○所提供房地確實有五億五千萬元之價值，卯○○所製作之不動產鑑定報告表有
    按實估價，伊係據實向放審會報告，因放審會已通過貸放三億元，且指示麗山段
    土地不列入估價，建物部分要重新估價，伊係轉達該指示，請丑○○轉知卯○○
    按此方式更正不動產鑑定報告表云云；被告卯○○辯稱：伊係按實估價，並未高
    估，伊所製作之不動產鑑定報告表並無不實，因丁○○透過丑○○轉知放審會已
    通過貸放三億元，且指示麗山段土地屬保護區內土地不列入估價，應將其價值列
    入玉泉段土地、建物估價，伊乃依此放式更正不動產鑑定報告表云云；被告丑○○辯稱：伊僅係轉知卯○○放審會指示其重新製作不動產鑑定報告表，伊未同意
    或指示卯○○將建物調整率（即折扣率）提高為十五‧五倍，伊係於放審會通過
    貸放三億元後，才於五月十四批閱放款資料云云。惟查：
(一)、右開事實，有借款申請書、借據、簽呈、不動產鑑定報告表、放審會會會議記
      錄、綜合徵信調查表、信用調查表、授信約定書、土地登記申請書、土地建築
      改良物抵押權設定契約書、土地登記謄本、建物登記謄本、放款支出傳票、催
      收款項帳單、台灣台北地方法院士林分院八十五年度執字第六七二一號、四四
      九八號卷宗等在卷足憑。
(二)、共同被告辛○○所提供為本件借款擔保之臺北市○○區○○段一小段四五四地
      號、門牌號碼臺北市大同區○○○路二０五號地下樓及一、二樓房地於八十三
      年五月間之市價僅新台幣（以下同）一億七千七百九十三萬九千元，臺北市○○區○○段三小段二０二號保護區土地之當時市價則僅值四千六百零萬五萬五
      千二百六十二元，合計總值僅為二億二千三百九十九萬四千二百六十二元，此
      一事實，業據本院委託台北市建築師公會鑑定無訛，有該會鑑定報書足憑。按
      該鑑定報書係由該會指派建築師陳信齊、郝慰仁、劉介迪會同勘查上開不動產
      後，考量該不動產之本身條件與當時前後期間之市場成交價格及發展情形，加
      以修正，且排除非正常因素後，採市場交易慣例，求得其合理之價值，並以土
      地與建物聯合貢獻原則拆分土地與建物合理價值等鑑估原則，詳細審慎鑑定而
      得，其鑑定自係客觀公正，參諸證人即前台南五信中華分社代理經理癸○○在
      台南市調查站訊問時亦證稱：伊於八十三年二、三月任職該社期間，曾受理辛○○以前開不動產申貸三億元，經伊初步書面估算，臺北市○○段土地、建物
      之放款總值約有一億五千萬元之譜，充其量最高亦僅在二億元之內等語在卷，
      核與上開鑑定所估市價相符觀之，上開鑑定自足採信。至共同被告辛○○另自
      行委託華邦不動產鑑定顧問公司鑑定後，出具鑑定報書稱上開房地之當時市價
      合計達三億七千萬餘云云，惟查該鑑定之鑑定人係辛○○自行選定，難免已知
      悉委託人委託鑑定之目的、所企求之鑑定結果，自難保不受委託人之意圖所左
      右，而影響其鑑定之公正性、客觀上，故其鑑定之公信力，自不若上開經本院
      遴選鑑定人，且不告知鑑定之目的、作用之台北市建築師公會所為鑑定，尚難
      採為有利被告等之認定，其理至明。
(三)、被告卯○○為臺南五信東寧分社業務部徵信員，負責該分社貸款案之徵信、查
      估擔保品價值等業務，被告丁○○原為臺南五信放款部審查一組組長，任職期
      間負責合作社貸款案之徵信、查估擔保品價值及複審等業務，被告己○○原為
      臺南市第五信用合作社（下稱臺南五信）理事兼總經理，任職期間綜理合作社
      業務，丑○○則為該社東寧分社經理，綜理該分社業務，此為渠四人所自承，
      足見被告卯○○、丁○○均係以查估擔保之價值為業務，而被告己○○、丑○○恆情亦均曾受查估擔保品價值業務之訓練，始能分別擔任上開總經理、分社
      經理之職務，自不待言。則依經驗法則，渠四人對於放款擔保品之估價，顯均
      具有專業之判斷能力，對共同被告辛○○所提供擔保之上開不動產僅具有前開
      台北市建築師公會所鑑定之價值，即難諉為不知，亦不待言。
(四)、被告卯○○、丁○○曾於受理借款申請後至現場勘估，此為渠二人於台南市調
      查站訊問時所自承，是渠二人於勘估後，推由被告卯○○於八十三年五月三日
      在其業務上作成之不動產鑑定報告表上，填載上開臺北市○○區○○段一小段
      四五四地號之總值為二億零一百七十萬一千零八十九元，放款值（案係依該合
      作社放款擔保物估價辦法所定公式算得）為九千四百三十九萬六千一百零九元
      ，臺北市大同區○○○路二０五號地下樓及一、二樓房地之總值（含折扣率七
      倍）為一億一千九百五十二萬三千三百九十七元，放款值為九千五百六十一萬
      八千七百十七元，二者合計放款極度為一億九千萬元，並在另一份不動產鑑定
      報告表上，亦填載臺北市○○區○○段三小段二０二號保護區土地之總值為二
      億九千六百零一萬七千九百二十元，放款值為一億一千二百零五萬六千零八十
      元，放款極度為一億一千萬元，持交該社八十三年五月三日第八放款審查委員
      會審查，並推由丁○○於出席說明時，報稱：上開房地市價合計約五億五千萬
      元，債權確保應無問題云云（按此為渠二人於審理中所不爭，並有上開不動產
      鑑定報告表、放審會會議記錄足憑），致參與該次放審會之委員失察，決議准
      予按前開申請借款金額如數核貸，總計貸予三億元，即顯有故意高估擔保品價
      值，製作不實之不動產鑑定報告表持以行使，於放審會報告不實之擔保品價值
      ，誤導放審委員作成不利台南五信之決議之情事甚明。
(五)、第八次放審會審查時該社協理丙○○已質疑麗山段土地屬保護區不宜作為擔保
      品之鑑估標的，要求重新估價，並經被告丁○○轉知被告卯○○，此一事實，
      亦據被告丁○○於審理中供明在卷，足見被告卯○○、丁○○已知上開麗山段
      土地係保護區內土地，因當時財政部所實施選擇性信用管制措施，不得列入估
      價，亦屬無疑。則渠二人竟未重新祇就玉泉段土地、建物按實估價，並降低放
      款值，竟復推由卯○○重新製作肆份不動產鑑定報告表，於每份報告表內虛偽
      填載上開臺北市○○區○○段一小段四五四地號之總值為二億零一百七十萬一
      千零八十九元，放款值為為九千四百三十九萬六千一百零九元，臺北市大同區
      ○○○路二０五號地下樓及一、二樓房地之總值（含折扣率十五‧五倍）為二
      億六千四百六十五萬八千九百五十元，放款值為二億一千一百七十二萬七千一
      百六十元（亦即將麗山段土地之放款極值灌入上開玉泉段，將該建物折扣率由
      七倍調高為十五‧五倍，放款極度合計為三億元，嗣並由卯○○於製成後持交
      批示後，送交八十九年五月二十日放款審查審委員會審查，再推由丁○○於出
      席說明時，仍稱：上開房地市價合計仍約值五億五千萬元，債權確保應無問題
      云云（按此亦為渠二人於審理中所不爭，復有上開不動產鑑定報告表、放審會
      會議記錄足憑），致使該參與該次放審會之委員亦失察，為維持原核貸金額之
      決議，總計仍貸予三億元，益顯有再次故意高估擔保品價值，製作不實之不動
      產鑑定報告表持以行使，於放審會報告不實之擔保品價值、誤導放審委員作成
      不利台南五信之決議之情事甚明。
(六)、證人癸○○於台南市調查站訊問時亦證稱：卯○○所製作之鑑定報告表中對於
      台北市○○段土地，以每坪三五０萬元估價，與市價相比明顯偏高，而建物調
      整率若以十五‧五倍鑑價，則建物之每坪造價高達六十五萬元，有為常情等語
      無訛。證人即當時台南五信稽核室經理施能裕於台南市調查站訊問時亦證稱：
      卯○○所製作之鑑定報告表中對於台北市○○段土地，以每坪三五０萬元估價
      ，與市價相比顯係偏高，其建物調整率高達十五‧五倍，每坪造價高達六十五
      萬元，亦顯係偏高等語屬實。益證被告卯○○有故意高估擔保品價值，製作不
      實之不動產鑑定報告表之事實至明。
(七)、被告丑○○於台南市調查站訊問時已自承：因為丁○○提出審查報告就是要貸
      放總金額三億元，所以無論有無將麗山段二０二號土地納入估算，都要依三億
      元額度貸放；當時第八次放審會通過的建物調整為七倍，但因麗山段土地無法
      列為主擔保品估價，所以為了要滿足貸放三億元之額度，只好將長安西路二０
      五號建物調整率調高為十五點五倍，抬高建物評估值據以核算放款值；因為丁○○告訴我，放審會決定核貸三億元，保護區僅能作為附擔保品，所以我遂同
      意卯○○將當初麗山段保護區土地鑑估金額灌水加價在長安路二０五號房地上
      ，而使甲○○等四人要申貸之金額仍不變等語。核與被告卯○○於該站訊問時
      所供承：我經理丑○○在第一次放審會議後口頭告訴我放審會已通過三億元貸
      款案，山坡地位在保護區不予鑑估，把山坡地的鑑估價加在長安西路的房地，
      山坡地列為附擔保品等語相符，足見被告卯○○於製作不動產鑑定估價表前，
      確曾請示被告丑○○，被告丑○○此時知悉其高估情事，竟未要求其按實重估
      ，仍表同意，並於該表蓋章認可之情事。被告丁○○、卯○○於審理中改稱：
  被告丑○○僅係轉達放審放會決議云云，顯係事後迴護被告丑○○之詞，不足
      採信。
(八)、被告丁○○曾將被告卯○○第二次所製作之不動產鑑定報告表，送交被告己○○批閱，被告己○○藉詞伊來不及批閱，囑被告丁○○逕送放審會審查，此一
      事實，業據被告丁○○於審理中供明在卷。按依台南五信授信案件呈送放款審
      核委員會審核作業要點規定，該不動產鑑定報告表應於送放審會審查前，由總
      經理被告己○○批示，此為被告己○○所明知，詎其竟對本件高達三億元之巨
      額放款案件，竟違反常情，藉詞伊來不及批閱，囑被告丁○○逕送放審會審查
      ，並故於放審會通過貸放翌日始批閱上開不動產鑑定報告表等文件（按此亦有
      前開報告表等足憑），足見其收到該表等時，即已知悉高估情事，竟故未予阻
      止，予以默許，待放審會通過翌日方與批示，藉以迴避背信罪責，揆其心機，
      至為明顯。
(九)、本件貸款係經參與開會之放審委員一致同意通過，並無委員提出異議，此一事
      實，亦據證人即該社主席乙○○、委員戊○○於審理中一致結證無訛在卷，故
      被告己○○伊在放審會開會時有質疑擔保品有無四億六千萬元之價值，但是其
      他委員不理睬，仍照案通過，伊未默許該放審案通過云云，即顯非實在，不足
      採信。
(十)、被告等推由被告卯○○製作不實之不動產鑑定報告表，持以行使，使不知情之
      該次放審會之委員失察，決議准予按借款人申請借款金額如數核貸，自足以生
      損害於台南五信。
(十一)、被告等之背信行為，使臺南五信經台灣士林地方法院民事執行處分配二億一
        千零七十五萬三千九百二十六元後，尚餘債權原本及利息一億三千七百五十
        九萬三千二百五十三元，仍列為催收款項，未能收回，致受有損害。
(十二)、綜上各情參互印證，本件被告己○○等四人犯有前開背信及行使業務登載不
        實文書等犯行，實均罪證明確，堪以認定，渠四人所辯無非均事後畏罪卸責
        之詞，不足採信。
二、核被告己○○、丁○○、丑○○、卯○○所為，均係犯刑法第三百四十二條第一
    項之背信罪、刑法第二百十六條、第二百十五條之行使業務上登載不實文書罪。
    被告四人彼此間，有犯意聯絡及行為分擔，均為共同正犯。渠等利用不知情之放
    審委員、放款人員等遂行犯罪部分，均係間接正犯。渠等業務上登載不實文書之
    低度行為，應為行使之高度行為所吸收，不另論罪。被告卯○○、丁○○先後二
    次行使業務上登載不實文書犯行，時間緊接，犯罪構成要件相同，顯係基於一個
    概括犯意反覆為之，應依連續犯之規定論以一罪，並依法加重其刑。被告四人所
    犯上述二罪間，有方法與結果之牽連關係，應依牽連犯規定，從一重依背信罪處
    斷。公訴人雖未就被告四人所犯行使業務上登載不實文書罪起訴，惟查被告所犯
    上述罪與已經起訴之背信罪間，有方法與結果之牽連關係，為牽連犯，屬裁判上
    一罪，為起訴效力所及，本院自得併予審理，併此敘明。爰審酌被告己○○、丁○○、丑○○、卯○○分為台南五信總經理、放款部審一組組長、分社經理、業
    務部徵信員，不思謀求台南五信社員之利益，反利用職務之便，高估擔保品之價
    值，任憑己易超額貸放，造成逾期不良放款而無法回收之窘境，致台南五信受有
    巨額之損失，犯罪所生危害重大，及渠等之素行、犯罪之動機、手段、目的、參
    與犯罪分工之程度及犯罪後態度等一切情狀，分別量處如主文所示之刑，以示懲
    儆。至公訴意旨另以：被告己○○、丁○○、丑○○、卯○○尚與被告被告辛○○、甲○○、壬○○、子○○、寅○○、庚○○等勾結，以人頭超額冒貸、分散
    借款、集中使用方式為背信行為云云，惟查本件被告甲○○、壬○○、子○○、
    寅○○均有同意擔任借款人，此一事實，迭遽渠等供明在卷，是本件借款顯無公
    訴人所指人頭冒貸之情事，要屬無疑。又被告辛○○雖有分散借款、集中使用之
    情事，然此僅係被告己○○等對之放款流程有違財政部之規定，尚與背信行為有
    間（以上詳均另後述），故此部份被告被告己○○、丁○○、丑○○、卯○○被
    訴犯罪不能證明，惟公訴人認此部份與前揭有罪部份，有單純一罪之關係，爰均
    不另為無罪之諭知，並此敘明。
乙、無罪部分：
一、公訴意旨另以：被告辛○○、庚○○、甲○○、寅○○、壬○○、子○○等人與
    被告己○○、丁○○、丑○○、卯○○勾結，共同為渠等不法利益之犯意聯絡，
    而連續以人頭超額冒貸、分散借款、集中使用、高估擔保品價值之方式，而為違
    背任務之分擔行為，致生損害於臺南五信，其方式為推由被被告辛○○遂透過被
    告庚○○代書，渠等以位在臺北市○○區○○段一小段四五四地號，門牌號碼為
    臺北市大同區○○○路二０五號地下樓及一、二樓房地及位在臺北市○○區○○
    段三小段二０二號保護區內土地，以被告辛○○為保證人欲向臺南五信辦理抵押
    貸款三億元，被告庚○○乃先向該社中華分社洽詢，並向時任中華分社代理經理
    之癸○○期約事成後給予好處，但為癸○○回絕。且因上開房地經癸○○估價僅
    約一億五千萬元至二億元之價值。再則保護區土地變易性不高，癸○○又曾向陽
    明山合作社洽詢，綜合評估結果認不宜承接此筆貸款案，而正式加以退件。嗣被
    告卯○○於八十三年四月十三日自中華分社轉至東寧分社擔任徵信員，被告庚○○乃認有機可趁，遂又將同一貸款案轉至東寧分社由卯○○接手承作。被告卯○○明知辛○○提供之房、地市場價值不高，已為中華分社駁回一次，且臺南五信
    規定須為設籍臺南市之社員始可承貸，又每名社員抵押貸款案件之最高金額僅為
    八千萬元。被告辛○○遂先徵得其好友或學生被告甲○○、子○○、壬○○等三
    人同意，被告庚○○再與辛○○共同冒用不知情客戶林金美為貸款案之人頭，向
    東寧分社提出除被告子○○為六千萬元外，其餘三人各八千萬元之貸款案，並經
    臺南五信於八十三年五月三日第八次放款審核委員會會議通過。嗣因被告辛○○
    徵得學生被告寅○○同意，乃撤回林金美為借款人，而改以被告寅○○代替林金
    美為貸款案之人頭，並再獲臺南五信於八十三年五月十七日第九次放款審核委員
    會通過被告寅○○變更借款人名義案。至於被告辛○○本件貸款案中所提供之不
    動產，原由被告丁○○、卯○○二人至臺北實地勘查或所提出之鑑估價格，分別
    為臺北市○○○路二０五號土地，計算如下：﹛以每坪為0000000元（單
    位時價）×五七坪（土地面積）－00000000元（土地增值稅）×０．九
    （土地放款率）＝九千四百餘萬元；建物部分則以公告現值加調整率七倍計算如
    下：四二０００元×（1－13/60）（此乃臺南五信建物放款計算公式），即（１
    －折舊率×經過年數）×五一八．九九坪（建物面積）×七倍（調整率）×０．
    八（建物放款率）＝八千八百餘萬元（放款總值），合計玉泉段部分鑑估值竟高
    達有一億八千餘萬元；另麗山段土地以每坪一０一五五三元×二九一四坪×０．
    九（土地放款率）＝二億六千餘萬元，總計鑑估值竟高達有四億四千餘萬元（但
    丁○○卻故隱依計算公式應扣除部分，而報告上開土地及建物為時值五億五千萬
    元），並以五億五千萬元市價提出第八次放審會報告，而要求同意以三億元貸款
    給被告辛○○及甲○○等人頭貸款戶。但因該次放審會審查時有人質疑麗山段土
    地屬保護區不宜作為擔保品之鑑估標的，乃由被告丁○○與卯○○二人，將原先
    已屬高估之麗山段土地一億一千萬再灌入玉泉段建物，而調高鑑估值達十五．五
    倍而為二億六千餘萬元，以八成貸放款計為二億一千餘萬元為可放款額度，加計
    土地可放款額度00000000元，總鑑估額度正好算出可放額度為三億零六
    百餘萬元，由被告丁○○、卯○○最後以此數值於同年五月二十日，向臺南五信
    之第十次放審會提出報告並獲通過。被告丁○○、卯○○二人就被告甲○○、寅
    ○○、壬○○、子○○等四位真正名義上借款人之借款用途、繳息能力及清償本
    金能力，在調查及審查過程中，不僅明知渠等僅屬一般上班族群，且均屬人頭借
    款戶，實際借款人為被告辛○○，卻僅籠統註記參與籌設女子神學院，故來申請
    擔保放款，由被告丁○○等人更予歷次放審會報告及撰寫審查意見簽呈時，一再
    陳明辛○○係屬本省聞人、家產甚豐、財力雄厚．．．附擔保土地臨信義計劃區
    ，發展性良好，時值約計五億五千萬元，債權確保應無問題等語。被告己○○、
    丑○○分別為臺南五信總經理及東寧分社經理，乃屬主管層級，本負有責任審核
    阻止此一人頭冒貸案之提出及通過，然渠等不惟未為如此，竟仍附合予以助力，
    再遇人質疑麗山段土地為保護區時，被告丑○○竟指示卯○○可將建物調整率提
    高為十五．五倍，被澳己○○亦默許此一人頭冒貸及高估擔保物之違背任務行為
    。被告己○○隨即於第十次放審會核准後，自同月二十三日起判行對被告辛○○
    之人頭借款戶甲○○、子○○、寅○○等四人放款，而陸續將三億元款項匯入被
    告辛○○指定之帳戶內。其中對被告壬○○之八千萬元放款，更先於同月十六日
    先行完成，再由被告壬○○帳戶內匯出三千五百萬元至丁○○華南銀行敦化分行
    ，再轉入被告辛○○活儲帳戶內，由被告辛○○改以定期存單質押，用以塗銷麗
    山段二０二地號土地之華南銀行抵押貸款。被告辛○○另以二千萬元給予被告庚○○，二億元則用於償還臺北市銀行士林分行之前貸款。被告辛○○則於到期日
    八十四年五月二十三日無法償還本金，隨即於八十四年九月二十五日起停止繳息
    ，而為臺南五信於八十五年二月七日列為催收款項，並查封拍賣辛○○所提供之
    不動產，其中臺北市○○區○○段保護區土地因變現及市場交易價值低，均無人
    應買而連續流標多次。另臺北市○○區○○段房、地，經臺灣士林地方法院民事
    執行處於八十五年十一月間，鑑價拍賣最低價僅為一億八千四百萬元，臺南五信
    即以二億二千九百萬元標購上開房、地，經法院分配二億一千零七十七萬五千元
    給臺南五信，並以此分配款用於抵償被告辛○○積欠款，餘債八千九百餘萬元仍
    列為催收款項，被告辛○○及甲○○等人頭貸款戶均已無資力償還予臺南五信，
    致生損害於臺南五信。因認被告辛○○、庚○○、甲○○、寅○○、壬○○、子
    ○○等均涉有共同背信罪嫌云云。
二、惟犯罪事實應依証據認定之，無証據不得推定其犯罪事實；又不能證明被告犯罪
    其行為不罰者，應諭知無罪之判決，刑事訴訟法第一百五十四條第三百零一條
    第一項分別定有明文。如未能發現相當證據，或證據不足以證明，自不能以推測
    或擬制之方法，以為裁判基礎（最高法院四十年台上字第八十六號判例參照）。
    訊據被告辛○○等均矢口否認有共同背信犯行，被告辛○○辯稱：本件是伊向第
    台南五信用合作社東寧分社提出借款申請，被告子○○是被告甲○○的朋友，與
    被告寅○○、壬○○、甲○○，均是伊找來擔任借款人，伊不曾私下和五信人員
    接觸過，除了領款當天有到五信見過丑○○以外，其他的人伊都沒有見過，申請
    借款當時伊也沒有出面，是伊叫甲○○等人申請的，伊提出供擔保的土地及建物
    ，先前曾在台北市銀行設定抵押二億六千萬，借款是二億多，民國八十三年間伊
    向五信提出借款，當時玉泉段土地、建物價格至少也有三億八千萬元，並且那塊
    麗山段土地保護區的價值，至少也有一億元，所以伊提出申請貸款三億，並沒有
    超貸。伊當時仍有一○五筆土地，房屋十三棟，時價超過二十億以上，所以伊相
    信伊能繳納貸款利息，也有能力償還本件借款，才辦理本件貸款等語；被告甲○○、壬○○、子○○、寅○○均辯稱：伊等相信辛○○他提供的不動產有這個價
    值，且辛○○也承諾要幫我們繳納利息，亦相信其擁有多筆不動產，有能力繳息
    及償債，伊等才願意出面擔任借款人，伊等並沒有和合作社人員共同背信之犯意
    等語；被告庚○○辯稱：本件借款並非伊代辛○○提出申請等語。經查：
(一)、訊據被告丁○○等亦均否認有與被告辛○○等人勾結情事，且復查無渠等有勾
      結之證據，已難認被告辛○○等有與被告丁○○等勾結背信之犯意。
(二)、按抵押貸款人因經濟困難而企求獲得較高額之貸款，以供週轉，事所恆有。且
      本件被告辛○○提供不動產供抵押，邀同被告借款甲○○等擔任借款人，申請
      貸款合計三億元乙案，係經被告卯○○等審核通過始獲貸，該貸款案能否如數
      通過與否，操之在被告卯○○等人，並非其一提出申請，即可如數獲貸，故顯
      難徒因其所提擔保品之價值不足申貸金額，即遽認其有共同背信之犯行，否則
      豈非借款人所提供擔保價值不足申貸金額，均應承擔背信刑責？
(三)、被告甲○○、壬○○、子○○、寅○○均有同意擔任借款人，並非未經渠等同
      意，冒用渠等名義為借款人，此一事實，迭遽渠等供明在卷，則本件借款亦顯
      無公訴人所指人頭冒貸之情事，亦無疑異。
(四)、台南五信規定每一社員不得貸款超過捌千萬元，然被告辛○○主觀上既認其所
      提擔保品之價值，足供借得三億元，則其為能貸得該三億元，而商請被告甲○○、壬○○、子○○、寅○○出任借款人，自係受限於上開規定所致，故顯難
      徒因其有分散借款、集中使用之違反財政部規定情事，即認其與被告己○○有
      共同背信之行為分擔。
(五)、被告辛○○申請借款當時仍有一○五筆土地，房屋十三棟，此一事實，亦有其
      提出之歸戶財產查詢清單乙份復卷足憑，足見其借款當時之資力頗豐，是其所
      辯：伊相信伊能繳納貸款利息，也有能力償還本件借款，才辦理本件貸款乙節
      ，亦屬有據，足以採信。
(六)、被告辛○○自八十三年五月間借款起，確已為被告壬○○等四人持續代繳利息
      至八十四年八月份，前後繳息期間計長達一年三月之久，已如前述，是被告甲○○、壬○○、子○○、寅○○所辯：被告辛○○承諾要幫伊等繳納利息，亦
      相信其擁有多筆不動產，有能力繳息及償債，伊等才願意出面擔任借款人乙節
      ，亦信而有徵，足以採信。又被告壬○○等因受被告辛○○有上開豐富之資產
      誤導，且被告辛○○復迭稱其認為所提供之不動產至少價值四、五億元，足供
      借得三億元，故被告壬○○等四人所辯伊等亦相信被告辛○○所提供之不動產
      有該價值，始願出任借款人乙節，亦屬非虛，足以憑信。是亦難徒因渠四人無
      能力繳納利息及償債，而出任借款人，即遽認渠四人涉有共同背信。
(七)、本件借款並非由被告庚○○出面申請，係由被告辛○○自己提出申請，此一事
      實，迭遽被告被告辛○○、庚○○於審理中一致供明在卷，核與被告卯○○、
      甲○○、壬○○、子○○、寅○○所供借款情節相符，自足認定。故公訴人認
      本件係由被告庚○○出面申請借款，而與被告卯○○等有勾結背信之情事，已
      難成立。又被告辛○○確曾積欠被告庚○○二千萬元，乃以本件貸款所得償還
      之，亦據渠二人於審理中一致供明無訛，則被告庚○○受償還該二千萬元，顯
      係本於債權所得，要與共同背信犯行有間，況被告辛○○並無共同背信之犯行
      ，已如前述。至公訴人另以被告庚○○曾向台南五信中華分社申請本件借款，
      另從庚○○曾為辛○○向臺南縣七股鄉以人頭冒貸一億一千萬元等事由研判，
      被告庚○○再為被告辛○○辦理本件貸款案乃屬當然云云，則顯係出於臆測之
      詞，不足採為論據，法理亦明。
(八)、此外復查無其他積極證據足證被告辛○○、甲○○、壬○○、子○○、寅○○
      、庚○○涉有公訴人所指犯行，因認渠等被訴犯罪均不能證明，應諭知無罪，
      以免冤抑。
丙、據上論斷，應依刑事訴訟法第二百九十九條第一項前段、第三百零一條第一項，
    刑法第二十八條、第五十六條、第二百十六條、第二百十五條、第三百四十二條
    第一項、第五十五條，罰金罰鍰提高標準條例第一條前段，判決如主文。
本案經檢察官柯怡伶到庭執行職務。
中      華      民      國      八十九      年    十二    月    十八    日
                              臺灣臺南地方法院刑事第一庭
                                  法  官  柯  顯  卿
右正本證明與原本無異。
如不服本判決，應於判決送達後十日內向本院提出上訴狀(應附繕本 )。
                                 書記官   盧  立  勇
中      華      民      國      八十九      年    十二    月    十九    日
附錄本案論罪科刑法條全文：
刑法第二百十五條：從事業務之人，明知為不實之事項，而登載於其業務上作成之文
                  書，足以生損害於公眾或他人者，處三年以下有期徒刑、拘役或
                  五百元以下罰金。
刑法第二百十六條：行使第二百十條至第二百十五條之文書者，依偽造、變造文書或
                  登載不實事項或使登載不實事項之規定處斷。
刑法第三百四十二條第一項：為他人處理事務，意圖為自己或第三人不法之利益，或
                          損害本人之利益，而為違背其任務之行為，致生損害於
                          本人之財產或其他利益者，處五年以下有期徒刑、拘役
              或科或併科一千元以下罰金。


司法院資訊處製作；財團法人民間司法改革基金會備份。
